臺灣桃園地方法院民事判決
                                   109年度家繼訴字第14號
原      告  蔡仱淩

            蔡仱沂
上二人共同
法定代理人  孫品  


上二人共同            
訴訟代理人  姜至軒律師  
複  代理人  陳建源律師  
被      告  蔡云菁
            蔡明翰

上二人共同
訴訟代理人  何文雄律師  
複  代理人  吳芷寧律師  
被      告  蔡展旭
上列當事人間請求分割遺產事件，本院於民國111 年8 月11日言
詞辯論終結，判決如下：
    主  文
被告己○○應返還新臺幣陸佰萬壹佰貳拾元予被繼承人庚○○之全體
繼承人公同共有。　
兩造就被繼承人庚○○所遺如附表一所示之遺產，分割如附表一分
割方法欄所示。　
訴訟費用由兩造依附表三所示之比例負擔。　　　　
    事實及理由
壹、程序事項
一、按訴狀送達後，原告不得將原訴變更或追加他訴，但請求之
    基礎事實同一、擴張或減縮應受判決事項之聲明者，不在此
    限，民事訴訟法第255 條第1 項但書第2 、3 款定有明文。
    又依家事事件法第51條規定，此於家事訴訟事件準用之。本
    件原告起訴請求分割被繼承人庚○○之遺產，訴之聲明為：
　　丁○○、丙○○、乙○○、己○○、戊○○就被繼承人庚○○所遺如民事
    起訴狀附表一所示之遺產，按其應繼分比例分配之（如民事
    起訴狀附表二所示）。嗣因原告原主張之遺產範圍並未明確
    ，復於民國111 年8 月8 日以陳報意見暨變更聲明狀變更聲
    明為：㈠被告己○○應返還新臺幣（下同）6,000,120 元予被
    繼承人庚○○之全體繼承人公同共有。㈡被繼承人庚○○所遺如
    陳報暨變更聲明狀附表五所示之遺產，依附表五所示之分割
    方法予以分割。㈢民事起訴狀附表二編號5 之新美華造廠股
    份有限公司之投資額應各分配668,399.4 元投資額予原告丁○○、丙○○，其餘民事起訴狀附表二之編號1 至編號5 之投資
    由乙○○、戊○○、己○○各依比例3 分之1 分配。是原告所為變
    更訴之聲明及擴張應受判決事項，與原訴之聲明之基礎事實
    同一，且不影響被告防禦及訴訟終結，為達到家事事件統合
    處理，紛爭解決一次性及訴訟經濟目的，揆諸首揭規定，原
    告所為此部分訴之追加、變更，於法並無不合，應予准許，
    合先敘明。
二、被告己○○經合法通知未於言詞辯論期日到場，核無民事訴訟
    法第386 條各款所列情形，按照家事事件法第51條準用民事
    訴訟法第385條第1 項前段規定，依原告之聲請，由其一造
    辯論而為判決　　
貳、實體事項
一、原告起訴主張：
　㈠本件原告丁○○、丙○○二人為被繼承人庚○○現居大陸之子女，
    業經臺灣桃園地方法院以107 年度親字第116 號民事判決確
    定原告二人與被繼承人庚○○親子關係存在，被告乙○○、己○○
    、戊○○則為被繼承人庚○○在台灣之子女。嗣庚○○於107 年1 
    月29日死亡時，名下遺有遺產，原告二人已聲請繼承經臺灣
    桃園地方法院以桃院祥家慶108 年度司聲繼字第21號案件准
    予備查，是兩造均為被繼承人庚○○之合法繼承人，應繼分各
    為5 分之1 。
  ㈡被繼承人庚○○遺有財產，依法兩造在分割遺產前，對於遺產
    全部為公同共有，因系爭遺產並無不能分割之情形，亦無不
    分割之約定，庚○○又未留有遺囑，而兩造就庚○○之遺產無法
    協議分割，原告以遺產分割為由，終止兩造間之公同共有關
    係，請求分割遺產，自屬有據。
  ㈢又關於被繼承人庚○○之遺產範圍部分，除附表一編號1 至編
    號6 之財產尚存在外，有部分遺產遭被告己○○盜領一空（詳
    如附表二所示），而被告己○○盜領被繼承人遺產一事業經其
    他繼承人提起刑事告訴，目前繫屬桃園地方檢察署偵查中，
    為此，爰依民法第184 條第1 項前段及第1146條規定請求被
    告己○○應將所盜領之金錢合計6,000,120 元返還予被繼承人
    全體繼承人公同共有。
　㈣本件被繼承人死亡時之存款、勞保給付、信託基金等可立即
    變現之資產合計約為新台幣6,658,033元，惟依兩岸關係人
    民條例第67條第1 項規定，大陸地區人民繼承其所得財產總
    額，每人不得逾新臺幣200 萬元。因本件被告己○○已先盜領
    部分遺產6,000,120 元，雖原告已聲明請求被告己○○返還於
    全體繼承人所有，惟若被告己○○無法返還時或隱匿遺產時，
    然又將尚未遭盜領之安達人壽鉅鑫贏家外幣變額年金保險65
    7,913 元依繼承人之比例造成分割分配，此將對造成原告二
    人及乙○○、戊○○四位繼承人甚為不公。故先將尚未遭盜領之
    遺產分割各4 分之1 分配予原告丁○○、丙○○及被告乙○○、戊○○四位繼承人後，再將可立即變現遺產總額扣除後，以下列
    之分割方法分配：
    ⒈未遭盜領之遺產（附表一編號6 部分）：657,913 元分割
      予丁○○、丙○○、乙○○、戊○○四位繼承人，每人164,478.25
      元（ 計算式：657,913 元×l/4＝164,478.25元）。
　　⒉可變現之遺產如由繼承人平均繼承，則每位繼承人原可分
      得之遺產為1,331,606.6 元（計算式：6,658,033 元×l/5
      ＝1,331,606.6 元）。
　　⒊承上，丁○○、丙○○及乙○○、戊○○四位繼承人經由未遭盜領
      之遺產分割後，尚有不足分配之差額1,167,128.35元（計
      算式：1,331,606.6 元－164,478.25 元＝1,167,128.35元
      ），則於被告己○○所盜領之金額中分配。
　　⒋原告先前僅知被繼承人庚○○有如附表一編號1 至編號5 所
      示之投資，並不知其他之遺產，惟上開投資之資產因原告
      為大陸人士實無法取得，故請求依附表一之分割方式優先
      分配現金後，另就不足部分，再分配附表一編號1 頂升投
      資股份有限公司、編號5 之新美華造漆廠股份有限有限公
      司之投資額予原告，故應再各分配668,399.4 元（計算式
      ：200 萬元－1,331,606.6 元＝668,399.4 元）予原告丁○○
      、丙○○後，以補足大陸地區人民每人得繼承之財產總額20
      0 萬元後，被繼承人之其餘之遺產再歸由其他繼承人分配
      。
  ㈤另對於被告己○○之答辯，原告陳述意見如下：
  ⒈本件原告丁○○、丙○○二人與其法定代理人甲○於107 年8 月下
    旬來台並與長姐乙○○一同經國防醫學院三軍總醫院附設民眾
    服務處進行親緣關係鑑定，經確認丁○○、丙○○
　　二人與乙○○有半手足關係，且經本院107 年度親字第116
　　號判決認定原告二人與庚○○間親子關係確實存在，已有既判
    力，自不容被告己○○再持陳詞否認，而原告二人之母親為甲○且為其法定代理人，已出具經公證之相關證明文件，業經
    原審實質審理，並於判決理由交代，此已有爭點效適用，故
    被告亦不得再為相反之主張。本件被告己○○及其訴訟代理人
    趙淑麗一再故意爭執文書之真正，爰請求鈞院依民事訴訟法
    第357 條之1 第1 項規定對被告己○○及其訴訟代理人處以罰
    鍰，以促進當事人及代理人履行真實陳述義務，並使訴訟迅
    速進行。
  ⒉另被繼承人庚○○之財產均由其個人管理，原告及其法定 代理
    人並不知其在大陸地區財產狀況，原告於此一併說明如上，
    而被告己○○稱大陸地區陝西省渭南市富平縣城關鎮蓮湖大街
    紫御台小區A5楝1 單元18層3 號住宅為庚○○借名登 記一事
    ，此並非事實，亦與本案無關。
　㈥並聲明：⒈被告己○○應返還新臺幣（下同）6,000,120 元予被
    繼承人庚○○之全體繼承人公同共有。⒉被繼承人庚○○所遺如1
    11 年8 月8 日陳述意見暨變更聲明狀附表五所示之遺產，
    依附表五所示之分割方法予以分割。⒊民事起訴狀附表二編
    號5 之新美華造廠股份有限公司之投資額應各分配668,399.
    4 元投資額予原告丁○○、丙○○，其餘民事起訴狀附表二之編
    號1 至編號5 之投資由乙○○、戊○○、己○○各依比例3 分之1 
    分配。　
二、被告答辯則以：
  ㈠被告己○○經合法通知未於言詞辯論期日到場，惟據其前提出
    之書狀答辯略以：
　⒈非婚生子蔡芸菁、戊○○及丁○○、丙○○均未與被繼承人庚○○進
    行DNA 血緣鑑定，被繼承人曾說在台灣被騙而養育別人小孩
    ，故欲往大陸尋找結婚對像，過幾年又表示在大陸被騙，養
    育他人小孩，故四位非婚生子若與被繼承人無血緣關係，則
    非生父認領，認領無效，亦無繼承權。另依據對造共同訴訟
    代理人姜至軒律師所提供之證明，公證書(2018)渭証字第20
    92號公證事項：流動人口婚育證明，甲○、性別女、年齡29
    ，發證日期2018年4 月16日，持證人婚姻狀況：未婚、無子
    女，由此可證丁○○、丙○○已送人領養，甲○雖為生母，但已
    非丁○○、丙○○之法定代理人，無權代理兩人提起訴訟，丁○○
    、丙○○既已送人領養，與親生父母已無法律上的權利義務關
    係，亦無繼承權。
  ⒉被繼承人係於大陸猝死，原告代理人應提供被繼承人在大陸 
    的營業所得（約新臺幣3,000 萬元）、房產、保險箱、週轉
    金等遺產清冊，且被繼承人庚○○在臺灣尚有債務未清償，其
    房產曾被扣押，因擔心房產再被扣押，故其在臺灣桃園市○○
    區○○街00巷0 弄0 號18樓之3 及大陸地區陝西省渭南市富平
    縣城關鎮蓮湖大衔紫御台小區A5楝1 單元18層3 號之房產皆
    借他人名義登記（借名登記），實際上兩間房屋都是被繼承
    人庚○○的遺產。
　⒊被繼承人尚積欠趙淑麗新臺幣800 多萬元，亦積欠公司股東
    多筆債務，蔡芸菁、戊○○及丁○○、丙○○均為提供血緣證明，
    被繼承人之婚生子女則僅有被告己○○一人，為唯一法定繼承
    人，於辦理繼承期限內，依法繼承遺產，返還被繼承人之債
    務，實屬理所當然。
　⒋綜上，爰請法院查明被繼承人之財產清冊，且應先返還債務
    後，蔡芸菁、戊○○、丁○○、丙○○等四人提交血緣證明及戶籍
    登記證明後，再行分配被繼承人之遺產等語。並聲明：原告
    之訴駁回。
　㈡被告乙○○、戊○○部分：　　　　　
  ⒈據本院107 年度親字第116 號民事判決理由已認定：「被告
    蔡芸菁於79年2 月10日生、戊○○於87年12月17日生，分別
    經庚○○於80年5 月1 日及87年12月31日認領，此有渠等戶
    籍謄本在卷可稽，故被告己○○否認其等為庚○○之子女，
    顯無可採。」等語明確，則被告己○○空言該等認領無效顯
    屬無稽，且有拖延訴訟之嫌。
  ⒉又依據勞保局之回函顯示，被告己○○私自領取被繼承人庚○○
    之勞工退休金，另依彰化商業銀行股份有限公司八德分行、
    台新國際商業銀行及 台北富邦商業銀行股份有限公司大湳
    分行之回函，被告己○○又私自結清被繼承人庚○○之帳戶餘額
    ，被告己○○未經其他全體繼承人之同意，私自領取前述款項
    ，如此行徑已該當刑法之侵占罪，實有查明上開己○○盜領金
    額之必要。
三、兩造不爭執事項：
  ㈠被繼承人庚○○107 年1 月29日死亡，有除戶戶籍謄本在卷可
    佐（見本院卷一第17頁）。
　㈡被繼承人庚○○遺有頂升投資股份有限公司、明星漆行、華榮
    漆行、台硝股份有限公司、新美華造漆廠股份有限公司之投
    資額分別為200 萬元、105 萬元、2 萬元、220 元、200 萬
    元，有卷附遺產稅財產參考清單、稅務電子閘門財產所得調
    件明細表為據（見本院卷一第6 頁、第103 至121 頁）。
四、兩造爭執事項：
　㈠原告丁○○、丙○○及被告蔡芸菁、戊○○是否為被繼承人庚○○之
    合法繼承人？
　㈡原告主張被告己○○應返還6,000,120 元予兩造公同共有，有
    無理由？
　㈢被繼承人之遺產範圍為何？
　㈣被繼承人之遺產應如何分割？　
五、本院判斷：
　㈠原告丁○○、丙○○及被告蔡芸菁、戊○○是否為被繼承人庚○○之
    合法繼承人？
　⒈按遺產繼承人，除配偶外，依左列順序定之：一、直系血親
    卑親屬。二、父母。三、兄弟姊妹。四、祖父母；同一順序
    之繼承人有數人時，按人數平均繼承。但法律另有規定者，
    不在此限；配偶有相互繼承遺產之權，其與第1138條所定第
    一順序之繼承人同為繼承時，其應繼分與他繼承人平均；繼
    承人有數人時，在分割遺產前，各繼承人對於遺產全部為公
    同共有；繼承人得隨時請求分割遺產，但法律另有規定或契
    約另有訂定者，不在此限，民法第1138條、1141條、1144條
    、1151條、第1164條分別定有明文。
　⒉原告主張被繼承人庚○○於107 年1 月29日死亡生前與前配偶
    趙淑麗（78年6 月13日已離婚），育有婚生子女被告己○○，
    嗣庚○○與訴外人吳秋敏再育有被告蔡芸菁、戊○○，而原告丁○○、丙○○則為庚○○與訴外人即大陸地區人士甲○所生之子女
    ，依法兩造均為被繼承人庚○○之繼承人等情，惟經被告己○○
    否認原告丁○○、丙○○及被告蔡芸菁、戊○○等四人與被繼承人
    庚○○間有真實血緣關係存在，經查：
　⑴按非婚生子女經生父認領者，視為婚生子女；非婚生子女認
    領之效力，溯及於出生時。但第三人已得之權利，不因此而
    受影響。民法第1065條第1 項、第1069條分別定有明文。查
    ，原告主張被告蔡芸菁、戊○○分別經被繼承人庚○○生前於80
    年5 月1 日、87年12月31日認領等情，有被告蔡芸菁、戊○○
    之戶籍謄本在卷可佐（見本院卷一第19頁、第21頁），揆諸
    前揭規定，親子身分之法律關係，除婚姻關係期間所生推認
    有親子關係外，亦有非婚姻關係所生而經生父認領之子女，
    依法視為婚生子女，因此蔡芸菁、戊○○既經被繼承人庚○○生
    前所認領，被告己○○未提出積極證據，而否認被告蔡芸菁、
    戊○○與被繼承人間之親子關係，難認可採，故本件自應溯及
    至蔡芸菁、戊○○出生時，視為婚生子女，被告蔡芸菁、戊○○
    對於被繼承人庚○○之遺產自有繼承權，應堪認定。　　
　⑵又原告主張原告丁○○、丙○○為大陸地區人士，業經本院以107
     年度親字第116 號民事判決確認原告丁○○、丙○○與被繼承
    人庚○○間親子關係存在，並於108 年5 月23日確定，原告丁○○、丙○○亦為被繼承人庚○○之子女，同為合法繼承權人等情
    ，有原告提出之系爭判決及確定證明書、
　　原告出生醫學證明、原告及其法定代理人甲○之中華民國人
    民共和國居民戶口簿之公證書與海基會認證書為證（見本院
    卷一第9 至11頁、第22至27頁、第148 頁至第156頁背面）
    ，復經本院依職權調閱107 年度親字第116 號民事卷宗查核
    無訛，嗣被繼承人庚○○死亡後，原告丁○○、丙○○業於108 年
    8 月14日向本院具狀聲請為繼承之表示乙情，亦有本院108 
    年8 月6 日桃院祥家慶108 年度司聲繼字第21號函附卷可參
    （見本院卷一第12至15頁），以上足證原告丁○○、丙○○與被
    繼承人庚○○間具有真實血緣之父女關係，亦取得繼承權。雖
    被告己○○具狀抗辯卷附原告母親甲○之2018年4 月16日所核
    發流動人口婚育證明顯示甲○未婚、無子女，足見丁○○、丙○○已送人領養云云，惟經本院細譯原告提出之原告及法定代
    理人甲○之中華民國人民共和國居民戶口簿之公證書與海基
    會認證書之記載，甲○目前婚姻狀態雖係未婚，惟原告丁○○
    、丙○○之法定代理人仍為渠等母親甲○無誤，並無任何養父
    母之記載，被告己○○亦未提出任何原告二人已出養之具體證
    明以實其說，其所辯殊無可採。
　⑶依上所述，原告丁○○、丙○○及被告蔡芸菁、戊○○既均
　　為庚○○之子女，依民法第1138條第1 款規定與被告己○○
　　同為合法繼承人，應繼分各為5 分之1 。
　㈡原告主張被告己○○應返還6,000,120元予兩造公同共有，有無
    理由？被繼承人之遺產範圍為何？被繼承人是否有消極遺產
    存在？
　⒈按繼承人有數人時，在分割遺產前，各繼承人對於遺產全部
    為公同共有，民法第1151條定有明文。而公同共有物之處分
    及其他權利之行使，除法律另有規定外，應得公同共有人全
    體之同意，亦為民法第828 條第3 項所明定。
　⒉查，被繼承人庚○○之遺產範圍，其積極遺產除原告起訴狀所
    陳如附表一編號1 至編號4 之投資額外，經本院依職權函查
    被繼承人之勞保給付、生前投保紀錄、存款紀錄等資料，
　　由函查結果略以：
　⑴勞工退休金部分：
　　按勞工於請領退休金前死亡者，應由其遺屬或指定請領人請
    領一次退休金，勞工退休金條例第26條第1 項定有明文。其
    立法理由謂：「勞工退休金有強制儲蓄之性質，故於請領前
    死亡者，其專戶累積之本金及收益應由其遺屬或指定請領人
    領取。」。同條例第23條亦規定：「一次退休金之領取及計
    算方式為一次領取勞工個人退休金專戶之本金及累積收益」
    。查，依卷附勞動部勞工保險局109 年10月16日保費資字第
    10913517360號函（見本院卷一第163 至164 頁），可知庚○○之新制勞工退休金（勞退個人專戶），已由繼承人己○○於1
    07 年3 月29日提出領取之申請，業已於107 年4
　　月10日核發296,064 元及於同年7 月26日核發提繳時差退休
    金2,656 元，繼承人己○○所領取之退休金係庚○○提撥個人退
    休金專戶之本金及累積收益，因認此勞工退休金性質乃庚○○
    薪資所得之提撥，是本院審酌依勞工退休金條例規定，勞工
    個人退休金專戶之退休金，係雇主為勞工及勞工本身歷年提
    繳之金額及孳息，屬勞工個人所有，於勞工死亡時，應依遺
    產及贈與稅法第1 條規定，併入其遺產總額課徵遺產稅，依
    此，被繼承人李得財之勞工退休金性質上應屬於被繼承人李
    得財之遺產，惟於本件被繼承人李得財死亡後，己○○未經全
    體繼承人同意，已領取附表二編號1 、2 所示繼承人李得財
    之勞工退休金。
　⑵保險部分：
　　被繼承人庚○○生前投保之保險，其中富邦人壽股份有限公司
    之保單號碼0000000000-00（富邦人壽民利豐收外幣利率變
    動型保險）、宏泰人壽保險股份有限公司之保單號碼000000
    0000，新光人壽保險股份有限公司之保單號碼0000000000（
    新光人壽好利發終身還本保險）等保單已指定受益人戊○○，
    新光人壽保險股份有限公司之保單號碼0000000000（新光人
    壽澳富添喜外幣利率變動型終身壽險）之保單則指定受益人
    為蔡芸菁，上揭保單身故保險金已按保險契約內容給付予上
    開受益人，故非本案被繼承人之遺產，有富邦人壽股份有限
    公司109 年5 月19日富壽權益（客）字第10900002362號函
    、宏泰人壽保險股份有限公司109 年6 月1 日宏壽保全字第
    1090000713號函、新光人壽保險股份有限公司109 年11月23
    日新壽法務字第1090001831號函所檢附庚○○之保險資料可佐
    （見本院卷一第127 至131 頁、第136 頁至第144 頁背面、
    第191 至196 頁）。因此庚○○人壽保險之身故保險金部分，
    尚存如附表一編號7 所示安達人壽保險股份有限公司之保單
    號碼000000000000000（安達人壽鉅鑫贏家外幣變額年金保
    險）帳戶價值人民幣149,798 元為本件遺產之範圍，有安達
    人壽保險股份有限公司109 年2 月18日安達服字第1090065
    號函在卷可佐（見本院卷一第39頁）。
　⑶存款及海外債券部分：
　  被繼承人庚○○生前所使用之台新國際商業銀行股份有限公司
    、台北富邦商業銀行股份有限公司、彰化商業銀行股份有限
    公司之帳戶，於庚○○死亡時之餘額分別為：①彰化商業銀行
    股份有限公司之存款：餘額如附表二編號3 、4 所示合計為
    新臺幣174,903 元，業已由繼承人己○○於於108 年12月5 日
    辦理全部繼承結清領款。②台新國際商業銀行股份有限公司
    之存款：餘額如附表二編號5 至11所示合計為新臺幣3,560,
    033 元，業已由繼承人己○○於於107 年5 月29日辦理全部繼
    承結清領款。③台北富邦商業銀行股份有限公司大湳分行之
    存款及海外債券：如附表二編號12至18所示合計為新臺幣1,
    966,464 元，業已由繼承人己○○於於107 年7 月27日辦理全
    部繼承結清領款。以上有彰化商業銀行股份有限公司八德分
    行110 年2 月20日彰八德字第110000044號函、台新國際商
    業銀行股份有限公司110 年3 月18日台新作文字第11002352
    號函、台北富邦商業銀行股份有限公司大湳分行110 年8 月
    4 日北富銀大湳字第1101000049號函所檢附之帳戶結清資料
    、台北富邦商業銀行股份有限公司大湳分行111 
　　年7 月11日北富銀大湳字第1110000049號函在卷可佐（見本
    院卷一第218 至220 頁、第222 至230 頁、本院卷二第6 至
    27頁、第147 頁）。是依本件被繼承人庚○○上開銀行帳戶結
    清領款資料顯示，以上存款及海外債券均係繼承人己○○在庚○○死亡後，未經全體繼承人同意，擅自結清領取，金額合計
    為新臺幣5,701,400 元。
　⒊按繼承權被侵害者，被害人或其法定代理人得請求回復之，
    民法第1146條第1 項定有明文；又繼承人有數人時，在分割
    遺產前，各繼承人對於遺產全部為公同共有，而各公同共有
    人之權利，及於公同共有物之全部，故各公同共有人對於公
    同共有物無應有部分可言，此觀之民法第1151條、第827 條
    第2 項規定自明。因故意或過失，不法侵害他人之權利者，
    負損害賠償責任。民法第184 條第1 項前段，亦定有明文。
  ⒋被告己○○固答辯稱被繼承人尚積欠趙淑麗新臺幣800 多萬元
    ，亦積欠公司股東多筆債務，蔡芸菁、戊○○及丁○○、丙○○均
    為提供血緣證明，被繼承人之婚生子女則僅有被告己○○一人
    ，為唯一法定繼承人，於辦理繼承期限內，依法繼承遺產，
    返還被繼承人之債務等語，惟查，兩造均為被繼承人庚○○之
    子女，如前所認，是依民法第1138條、民法第1141條之規定
    ，兩造均為被繼承人庚○○之第一順位繼承人，故對於被繼承
    人庚○○所遺財產，兩造各有應繼分5 分之1 之繼承權利，被
    告己○○空言否認蔡芸菁、戊○○及丁○○、丙○○之繼承資格，已
    屬無據，再查，被告己○○所稱被繼承人庚○○尚積欠趙淑麗新
    臺幣800 多萬元，亦積欠公司股東多筆債務，其提領遺產係
    用以清償債務乙情，因被告己○○就其抗辯主張，於本院言詞
    辯論期日均未到庭說明，且未提出任何證據為佐，顯難令本
    院形成有利被告己○○之心證，因此被繼承人庚○○與他人間是
    否存在債權債務關係，即屬不明，無以遽認被繼承人積欠他
    人債務乙情為真，被告己○○抗辯應自遺產中予以扣還債權人
    ，尚非可取。準此，原告主張被繼承人所遺如附表二所示勞
    工退休金、銀行存款及海外債券，共計6,000,120元，於被
    繼承人庚○○死亡後，已遭被告己○○獨自申請繼承結清而遭提
    領完畢，是被告己○○未經全體繼承人之同意，單方排除其他
    繼承人之地位，擅自處分被繼承人之遺產，已構成繼承人權
    之侵害，堪信為真。
　⒌從而，被繼承人庚○○之遺產於分割前，既屬全體繼承人公同
    共有，而兩造均為被繼承人庚○○之繼承人，被告己○○未經全
    體繼承人協議分割被繼承人之遺產，即逕自將前述附表二所
    示遺產提領一空，被告己○○不法侵害其他繼承人對於被繼承
    人庚○○之繼承權，準此，原告主張依民法第1146條第1 項及
    民法第184 條之規定，請求被告己○○應返還6,000,120 元予
    被繼承人庚○○之全體繼承人公同共有，為有理由，應予准許
    ，爰判決如主文第1 項所示。
　㈢被繼承人之遺產範圍為何？　
　⒈本件被繼承人庚○○除遺有附表一編號1 至編號5 之投資額及
    編號6 安達人壽鉅鑫贏家外幣變額年金保險帳戶價值人民幣
    149,798 元外，尚有前述被告己○○侵害其他繼承人之繼承權
    ，私自領取之勞工退休金、存款及海外債券等款項6,000,12
    0 元，兩造自得依繼承等法律關對被告己○○所取得請求返還
    6,000,120 元予全體繼承人公同共有之債權，已如前述，可
    堪認定有據，是被繼承人庚○○之全數遺產則如附表一所示。
　⒉又按，當事人主張有利於己之事實者，就其事實有舉證之責
    任，民事訴訟法第277 條前段定有明文，即民事訴訟如係由
    原告主張權利者，應先由原告負舉證之責，若原告不能舉證
    ，以證實自己主張之事實為真實，則被告就其抗辯事實即令
    不能舉證，或其所舉證據尚有疵累亦應駁回原告之請求。
　　本件被告己○○主張被繼承人在大陸地區有營業所得（約新臺
    幣3,000 萬元）、保險箱、週轉金，且有借他人名義登記之
    房產即臺灣地區之桃園市○○區○○街00巷0 弄0 號18樓之3 房
    屋及大陸地區陝西省渭南市富平縣城關鎮蓮湖大衔紫御台小
    區A5楝1 單元18層3 號房屋等語，既為其他繼承人所否認，
    依前開規定，自應由被告己○○就被繼承人庚○○尚存有其他財
    產及借名登記於他人名下之房屋等事實，負舉證責任，惟查
    ，被告己○○僅提出大陸地區世華粉末裝飾有限公司、聯星化
    學工業有限公司、肯華油墨有限公司之零星網路資料訊息，
    並無其他完整公司登記資料及股東出資額資料，故無從憑此
    得知庚○○於大陸地區之實際財產狀況，另原告亦未舉證證明
    庚○○與何人究於何時地、以何方式為借名登記契約之要約、
    承諾，及意思表示合致，自難僅憑其一面之詞即得逕認庚○○
    有借名登記於他人名下之房產，是被告己○○上開主張，要無
    可採，均難認有理由。
　⒊綜上，被繼承人庚○○之積極遺產範圍，如附表一編號1 至
    編號7 所示，合計價值為11,728,253元（計算式：投資額5,
    070,220 元＋外幣保險657,913 元＋對己○○之債權6,000,120 
    元＝11,728,253元）。　
  ㈣被繼承人之遺產應如何分割？　　　　
　⒈按繼承人有數人時，在分割遺產前，各繼承人對於遺產全部
    為公同共有；繼承人得隨時請求分割遺產，但法律另有規定
    或契約另有訂定者，不在此限，民法第1151條、第1164條分
    別定有明文。
　⒉查，兩造均為被繼承人庚○○之子女，公同共有前揭附表一所
    述之遺產，而兩造就系爭附表一所示遺產既無法達成協議分
    割方法，系爭遺產復無依使用目的不能分割或有不分割之協
    議，故依上開法條規定，原告訴請就公同共有如附表一所示
    遺產為分割，於法尚無不合。
　⒊又按公同共有物之分割，除法律另有規定外，準用關於共有
    物分割之規定；分割之方法不能協議決定，或於協議決定後
    因消滅時效完成經共有人拒絕履行者，法院得因任何共有人
    之請求，命為下列之分配：一、以原物分配於各共有人。但
    各共有人均受原物之分配顯有困難者，得將原物分配於部分
    共有人。二、原物分配顯有困難時，得變賣共有物，以價金
    分配於各共有人；或以原物之一部分分配於各共有人，他部
    分變賣，以價金分配於各共有人，民法第830 條第2 項、第
    824 條第2 項亦分別定有明文。又遺產分割，依民法第1164
    條、第830 條第2 項之規定，應由法院依民法第824條命為
    適當之分配，不受任何共有人主張之拘束（最高法院49年台
    上字第2569號判例要旨參照）。是遺產之分割方法，法院有
    自由裁量之權，不受共有人主張之拘束，然應斟酌當事人之
    聲明，共有物之性質、經濟效用及全體共有人利益等，為公
    平之裁量。　
　⒋再按，被繼承人在臺灣地區之遺產，由大陸地區人民依法繼
    承者，其所得財產總額，每人不得逾新臺幣二百萬元。超過
    部分，歸屬臺灣地區同為繼承之人；臺灣地區無同為繼承之
    人者，歸屬臺灣地區後順序之繼承人；臺灣地區無繼承人者
    ，歸屬國庫，兩岸關係條例第67條第1 項定有明文。查，原
    告二人為大陸地區人士，於被繼承人庚○○死亡後，已向本院
    為繼承之表示，依前揭規定，原告二人對於被繼承人之附表
    一之遺產，每人僅於200 萬元範圍內繼承，超過之部分則由
    同為繼承人之己○○、蔡芸菁、戊○○三人平均取得，合先敘明
    。
  ⒌本件原告主張被繼承人所遺如附表一所示之遺產應採原物分
　　割方式，而被繼承人之遺產，除投資額外，原可變現之遺產
　　（含未遭盜領部分）共計6,658,033 元，倘平均分配予五位
　　繼承人，每人本可分得1,331,606.6 元，因被告己○○已先盜
    領部分遺產6,000,120 元，為避免其餘繼承人日後求償困難
    ，故應將其中未遭盜領之657,913 元先分配予繼承人原告丁○○、丙○○及被告蔡芸菁、戊○○四人，每人取得164,478.25元
    ，尚有不足之差額1,167,128.35元（計算式：1,331,606.6 
    元－164,478.25 元＝1,167,128.35元），則由附表一編號7 
    對己○○之債權中分配，另原告二人為大陸地區人民繼承所得
    之財產總額應各為200 萬元，扣除就前揭可變現遺產中所分
    配之1,331,606.6 元，原告丁○○、丙○○優先各分配附表一編
    號5 之新美華造漆廠股份有限有限公司之投資額668,399.4 
    元（計算式：200 萬元－1,331,606.6 元＝668,399.4 元），
    其他剩餘之投資額則由被告三人平均繼承等語，經查，附表
    一之被繼承人遺產總額為11,728,253元，扣除由原告丁○○、
    丙○○各應分得之200 萬元後，其餘繼承人己○○、蔡芸菁、戊○○三人平均取得之價值應為2,576,084元【計算式：（11,72
    8,253元－400 萬元）÷3 ＝2,576,084元，元以下四捨五入】
    ，因被告己○○已先行領取如附表二所示之遺產，因被告己○○
    已先盜領部分遺產6,000,120 元，為避免其餘繼承人日後求
    償困難，原告主張其他尚剩餘之遺產先行分配予其餘繼承人
    ，再行分配被告己○○已先盜領部分等語，堪認公平，惟關於
    附表一編號1 至編號5 投資額部分，並非不得變現，是考量
    分配之公平性，無獨厚原告二人優先全由附表一編號5 投資
    額補足渠等差額之必要，因此本院認本案分割方式應如下所
    述：
　⑴附表一編號6 部分：由原告丁○○、丙○○及被告蔡芸菁、戊○○
    四人平均取得，即每人取得之價值為164,478 元（計算式：
    657,913 元×l/4＝164,478 元，元以下四捨五入）。
　⑵附表一編號1 至編號5 部分：附表一編號1 至編號5 之投資
    額總計為5,070,220 元，由原告丁○○、丙○○及被告蔡芸菁、
    戊○○四人平均取得，每人取得之價值為1,267,555 元
　　（計算式：5,070,220 元×l/4＝1,267,555 元）。　
　⑶附表一編號7 部分：由被告己○○分配取得2,576,084 元，原
    告丁○○、丙○○則各取得對被告己○○之債權567,967
　　元（計算式：200 萬元－164,478 元－1,267,555 元＝567,967
     元），被告蔡芸菁、戊○○二人則各取得對被告己○○之債權1
    ,144,051 元【計算式：（6,000,120 元－2,576,084元－567,
    967 元×2）÷2 ＝1,144,051 元】。
　⒍綜上，本院斟酌被繼承人庚○○所遺遺產之性質，則無不能原
    物分割之情，而被告己○○已先領取如附表二所示之遺產，其
    餘繼承人就其他現餘之遺產先行分配，再行分配取得對被告
    己○○之債權，尚為公允，是認兩造就被繼承人遺產之分割方
    法如附表一分割方法欄所示，應屬適當，爰判決如主文第2 
    項所示。另分割遺產係就遺產之整體為分割，法院定分割方
    法亦不受當事人聲明或主張之拘束，如未採兩造所主張之分
    割方法，並非其訴為一部無理由，無庸駁回原告其餘之訴之
    必要，併予敘明。
六、因共有物分割、經界或其他性質上類似之事件涉訟，由敗訴
    當事人負擔訴訟費用顯失公平者，法院得酌量情形，命勝訴
    之當事人負擔其一部，民事訴訟法第80條之1 定有明文。本
    件分割遺產之訴，係固有必要共同訴訟，兩造間本可互換地
    位，且兩造均蒙其利，本院認訴訟費用由兩造依應繼分比例
    負擔，較為公平，爰諭知如主文第2 項所示。
七、本件事證已臻明確，兩造其餘攻擊防禦方法及訴訟資料，與
    判決結果不生影響，爰不一一論列，附此敘明。　　
八、據上論結，本件原告之訴為有理由，依家事事件法第51條、
    民事訴訟法第385 條第1 項前段、第80條之1，判決如主文
    。
中　　華　　民　　國　　111 　年　　8 　　月　　30　　日
                  家事庭  法　官　謝伊婷
正本係照原本作成。
如對本判決上訴，須於判決送達後二十日內向本院提出上訴狀。
中　　華　　民　　國　　111 　年　　8 　　月　　30　　日
                          書記官  温菀淳
附表一：被繼承人庚○○之遺產　　　
編號 遺產項目 幣別 金額 分割方法 證據資料   1 頂升投資股份有限公司投資額 新臺幣 2,000,000元 由丁○○、丙○○、蔡芸菁、戊○○、己○○告各按4 分之1 比例分配取得。 卷一第6頁   2 明星漆行投資額 新臺幣 1,050,000元     3 華榮漆行投資額 新臺幣 20,000元     4 台硝股份有限公司投資額 新臺幣 220元     5 新美華造漆廠股份有限公司投資額 新臺幣 2,000,000元     6 安達人壽鉅鑫贏家外幣變額年金保險（保單號碼000000000000000） 人民幣 149,798元（以111年3月11日之匯率4.392折合新臺幣為657,913元，元以下四捨五入） 由蔡芸菁、戊○○、丁○○、丙○○各按4分之1比例分配取得。 卷一第39頁   7 兩造因繼承等法律關係對被告己○○取得之債權（詳如附表二所示） 新臺幣 6,000,120元（詳如附表二） 由被告己○○分割取得2,576,084元，其餘由丁○○、丙○○二人各取得567,967元，被告蔡芸菁、戊○○二人各取得1,144,051 元。 詳如附表二所示 

附表二：繼承人己○○盜領之遺產
編號 遺產項目 幣別 金額 證據資料   1 勞工退休金；107 年4 月10日遭盜領 新臺幣 296,064元 卷一第163至164頁    2 提繳時差退休金：107 年3 月遭盜領 新臺幣 2,656元 卷一第163至164頁   3 彰化商業銀行八德分行存款：108年12月5日遭盜領 人民幣 33,010.25元（以匯率4.3298折合新臺幣為142,928元，元以下四捨五入） 卷一第218至220頁   4 彰化商業銀行八德分行活期存款：108年12月5日遭盜領 新臺幣 31,975元 卷一第218至220頁   5 台新國際商業銀行帳號00000000000000活期存款：107年5月29日遭盜領 新臺幣 35,302元 卷一第222至230頁   6 台新國際商業銀行帳號00000000000000定存：107年5月29日遭盜領 新臺幣 2,400,000元 卷一第222至230頁   7 台新國際商業銀行帳號00000000000000定存：107年5月29日遭盜領 新臺幣 400,000元 卷一第222至230頁   8 台新國際商業銀行帳號000000000000外幣存款：107年5月29日遭盜領 澳幣 210.66元 卷一第222至230頁   9 台新國際商業銀行帳號000000000000外幣存款：107年5月29日遭盜領 人民幣 733.02元 卷一第222至230頁   10 台新國際商業銀行帳號000000000000外幣定存：107年5月29日遭盜領 澳幣 27,472元 卷一第222至230頁   11 台新國際商業銀行帳號000000000000外幣定存：107年5月29日遭盜領 人民幣 16,905.86元 卷一第222至230頁 以上編號5至編號11己○○自台新國際商業銀行提領之存款金額折合新臺幣合計3,560,033元（詳如卷一第227頁存款繼承申請書）。       12 台北富邦商業銀行帳號000000000000存款：107年7月27日遭盜領 新臺幣 9,061元 卷二第20頁   13 台北富邦商業銀行帳號000000000000存款：107年7月27日遭盜領 新臺幣 133,334元 卷二第20頁   14 台北富邦商業銀行帳號000000000000存款：107年7月27日遭盜領 澳幣 2,475.35元（以匯率22.6044折合新臺幣為55,954元，元以下四捨五入） 卷二第20頁   15 台北富邦商業銀行帳號000000000000存款： 人民幣 61,563.75（以匯率4.4890折合新臺幣為276,360元，元以下四捨五入） 卷二第20頁 以上編號12至編號15己○○自台北富邦商業銀行提領之存款金額折合新臺幣合計474,709元     16 法國巴黎銀行債 人民幣 90,306元＋3,690元＝93,726元（本金＋孳息） 卷二第12頁背面、第52頁背面、第67頁 17 高盛國際公司債 人民幣 39,932元＋1,600元＝41,532元（本金＋孳息） 卷二第12頁背面、第52頁背面、第65頁 18 富國銀行公司債 澳幣 42,600元＋1,600元＝44,200元 卷二第12頁背面、第52頁背面、第66頁 以上編號16至編號17己○○自台北富邦商業銀行結清之海外債券合計為人民幣135,258元（93,726元＋41,532元＝135,258元），以111年3月11日之匯率4.392折合新臺幣合計594,053元，元以下四捨五入。 以上編號18己○○自台北富邦商業銀行結清之海外債券為澳幣44,200元，以111年3月11日之匯率20.31折合新臺幣合計897,702元。     編號1至編號18己○○盜領之遺產合計為新臺幣6,000,120元。     

附表三：繼承人應繼分比例
編號 繼承人姓名 應繼分比例 1 丁○○ 5分之1 2 丙○○ 5分之1 3 乙○○ 5分之1 4 己○○ 5分之1 5 戊○○ 5分之1